臺灣高等法院刑事判決
109年度上易字第1443號
上  訴  人  臺灣新北地方檢察署檢察官
上  訴  人  
即  被  告  徐中義



被      告  郭永城


上列上訴人等因被告等傷害案件，不服臺灣新北地方法院108年
度易字第1117號，中華民國109年4月21日第一審判決（起訴案號
：臺灣新北地方檢察署108年度偵字第22492號），提起上訴，本
院判決如下：
    主  文
原判決關於郭永城部分撤銷。
郭永城犯傷害罪，處拘役貳拾日，如易科罰金，以新臺幣壹仟元
折算壹日。
其他上訴駁回。
    事  實
一、徐中義、郭永城二人均係計程車司機，渠等於民國108年5月
    16日20時20分許，分別駕車行經新北市○○區○○路000號前時
    ，因載客糾紛而有口角衝突，竟各基於傷害之犯意，郭永城
    徒手毆打徐中義之身體及臉部，致徐中義受有牙齒挫傷併鬆
    動、唇挫傷（其餘傷勢不另為無罪之諭知，詳後述）；徐中
    義亦以徒手方式朝郭永城左下顎揮拳，並拉扯郭永城之手臂
    ，致郭永城受有下巴挫傷、左第四、五指瘀腫挫傷、右手肘
    擦挫傷、右手擦傷、頸部痠痛等傷害。
二、案經郭永城、徐中義訴由新北市政府警察局新莊分局報告臺
    灣新北地方檢察署檢察官偵查起訴。
    理  由
壹、程序方面：
    本案被告徐中義及郭永城、檢察官於言詞辯論終結前，均未
    就判決所引用之各該被告以外之人於審判外之陳述及所調查
    之證據主張有刑事訴訟法第159條第1項不得為證據之情形，
    本院復審酌各該證據作成時並無違法及證明力明顯過低之瑕
    疵等情況，認為適當，是本案經調查之證據均有證據能力。
    至以下所引其餘非屬供述證據部分，既不適用傳聞法則，復
    查無違法取得之情事存在，自應認同具證據能力。
貳、實體方面：
甲、被告徐中義部分（上訴駁回）
一、訊據被告徐中義對於其於前述時間、地點因載客糾紛，而與
    告訴人郭永城發生口角衝突乙事並不爭執，惟矢口否認有何
    傷害告訴人郭永城之犯行。辯稱：伊沒有打告訴人郭永城，
    從頭到尾也沒說過有打郭永城，都是郭永城自己來碰伊的，
    伊有說架開郭永城，就把他推開而已，請求改判無罪云云。
    經查：被告徐中義與告訴人郭永城均係計程車司機，渠等於
    108年5月16日20時20分許，分別駕車行經新北市○○區○○路00
    0號前時，因載客糾紛發生口角衝突，其後被告徐中義下車
    理論，有徒手朝郭永城左下顎揮拳，並拉扯郭永城之手臂，
    致郭永城受有下巴挫傷、左第四、五指瘀腫挫傷、右手肘擦
    挫傷、右手擦傷、頸部痠痛等傷害等情，業據證人即告訴人
    郭永城於警詢、原審及本院指證甚詳（見108年度偵字第224
    92號偵查卷第13頁、易字卷第144至146頁、本院卷第145頁
    ），參酌被告徐中義於偵查中供稱：伊有用手揮開郭永城的
    手；於原審供稱：郭永城很兇要打我，他打我我一定會架不
    能沒有防護；於本院供承伊就是用手架開，把他推走，架開
    、推開都有，也有用手推開他的手等語（見同上偵卷第62頁
    、易字卷第134頁、本院卷第141頁），被告徐中義因有推走
    、架開舉動，造成告訴人郭永城倒地並受有上開傷害。復以
    被告徐中義於原審及本院均稱：伊被毆打全部是在車上發生
    等語（見易字卷第139頁），是其下車後，遶過車頭，顯欲
    與告訴人郭永城理論，倘郭永城斯時無再出手攻擊被告之情
    ，被告徐中義即無所謂為防止告訴人攻擊，而出手架開、推
    倒告訴人郭永城防衛之必要，惟被告徐中義於本院明確供承
    伊就是用手架開，把他推走，架開、推開都有，也有用手推
    開他的手等語（見本院卷第141頁），自難認被告徐中義有
    何正當防衛之客觀情狀存在，無從主張正當防衛而免責。此
    外，復有衛生福利部臺北醫院108年5月16日診斷證明書1紙
    、監視器錄影翻拍照片4張附卷可稽（見同上偵查卷第31頁
    、第35至37頁），此部分事實洵堪認定，事證明確，被告徐
    中義所為傷害犯行洵堪認定，應依法論罪科刑。
二、論罪科刑：
    核被告徐中義所為，係犯修正前刑法第277條第1項之傷害罪
    。被告徐中義於前述時間、地點，以徒手方式朝告訴人郭永
    城左下顎揮拳，並拉扯告訴人之手臂方式傷害郭永城，係基
    於單一之犯意，於密切接近之時間內、在相同地點所實施之
    諸舉措，所侵害為同一之身體法益，各行為間之獨立性極為
    薄弱，依一般社會健全觀念，在時間差距上難以強行分開，
    在刑法評價上，以視為數個舉動之接續施行，合為包括之一
    行為予以評價，較為合理，而屬接續犯，應僅論以一罪。原
    審基於以上認定，並審酌被告徐中義無犯罪前科，有本院被
    告前案紀錄表1份在卷可查，平日素行尚稱良好，且其與告
    訴人郭永城二人間原本互不相識，僅因載客糾紛，即互以暴
    力相向，造成告訴人郭永城受有上開傷害，所為殊不足取，
    兼衡事件發生始末、雙方受傷程度、犯罪後之態度及其智識
    程度、生活狀況等一切情狀，爰量處拘役20日、及諭知易科
    罰金之折算標準。原審以上認事用法俱無違誤，量刑堪屬妥
    洽。被告徐中義上訴否認犯罪，並無理由，應予駁回。
乙、被告郭永城部分（撤銷改判）
一、訊據被告郭永城矢口否認有何傷害告訴人徐中義之犯行，辯
    稱：當天徐中義駕車停到署北醫院大門出入口搶先攬客，造
    成彼此嫌隙互罵，但伊沒有打掉徐中義的手機，身為計程車
    司機不喜歡被人拍照，是徐中義拿手機拍照，伊才下車的，
    當時是阻擋徐中義手拿不穩，（手機）掉下來，這跟我傷害
    他沒有關係，徐中義完全在說謊云云。
二、原審認定被告郭永城並無傷害告訴人徐中義之犯行，無非係
    以被告郭永城指陳徐中義之診斷證明書與其無關，且以告訴
    人徐中義於偵訊、原審審理時之指述，係稱坐在自己營業小
    客車車內遭郭永城徒手毆打身體及臉部，與警詢時陳述係下
    車後遭郭永城揮拳5、6拳左右之情節迥異，復以被告郭永城
    如欲毆打徐中義，逕開啟駕駛座車門即可出拳，何以開啟副
    駕駛座車門，再鑽進車內毆擊徐中義身體不同部位，被訴傷
    害之情節難以採信，則徐中義之診斷證明書所記載傷勢，難
    謂係被告郭永城所為等情，固非無見。然查：（1）本案證
    人即告訴人徐中義於警詢時證稱：案發時對方下車拉伊副駕
    駛座的車門叫伊下車，伊當時被對方拉手叫伊下車，伊當時
    拿手機拍他被對方打掉，伊就下車撿手機，而對方就過來對
    伊揮拳揮了5、6拳左右等語；於偵查中證稱：起先伊一直不
    下車，郭永城以為伊在搶他的客人，他走來開伊副駕駛座車
    門，伊拿手機拍他，伊坐在駕駛座上，他出拳打伊身體和臉
    等語；於原審中證稱：伊那時坐在車上，一隻手拿手機，一
    隻手被郭永城抓者，因為伊有綁安全帶，伊左手根本沒有辦
    法動；他就打伊的臉部、肩膀、胸部處等語。觀其先後之證
    述，乃告訴人指稱其與被告因載客糾紛，遭被告開車攔阻後
    ，發生衝突，被告走到告訴人副駕駛座旁打開車門，告訴人
    拿出手機欲拍攝，被告則出拳揮打告訴人，並造成告訴人手
    機掉落，告訴人為撿手機下車，被告欲再揮拳毆打告訴人而
    遭推架等情，是告訴人所欲表達之經過，係在車上即遭被告
    毆打，下車後仍有衝突等事實，此觀告訴人於本院審理中仍
    指稱：伊起先在車內，郭永城以為伊搶他客人，後來郭永城
    打開伊車副駕駛座車門，拍掉伊所持手機及拉扯，有打到伊
    臉和肩膀，造成唇、齒受傷，因為那時伊在駕駛座綁著安全
    帶左手不便動，其後伊才下車，有架開郭永城等節，核屬一
    致，並與卷證資料相吻合（見偵卷第61、62頁、易字卷第13
    4至137頁、本院卷第144、145頁）。（2）告訴人徐中義、
    被告郭永城發生肢體衝突後，並未離開現場，旋即前往衛生
    福利部臺北醫院驗傷，復前往新莊分局頭前派出所提告等情
    ，業據告訴人、被告於審理中陳述綦詳，參以告訴人於案發
    時之就診時間為108年5月16日20時44分等節，有告訴人之診
    斷證明書在卷可稽，足認告訴人係於上開衝突發生後，立即
    前往衛生福利部臺北醫院驗傷，其所受傷勢均為新傷，亦有
    上開診斷證明書、衛生福利部臺北醫院109年2月24日北醫歷
    字第1090001547號函暨附件資料、監視器錄影翻拍照片4張
    、照片附卷可稽（見同上偵查卷第33頁、第35至37頁、原審
    卷第77至91頁），洵堪認定。被告郭永城辯稱告訴人之傷害
    與本案無關，顯係飾卸之詞，不足採憑。（3）被告郭永城
    於原審雖證稱：因為載客糾紛，與徐中義一路互相叫罵刺激
    對方，後來乘客下車，徐中義拿手機拍照，他拍照我怕日後
    會被尋仇，沒有別的辦法閃躲，只好開副駕駛座車門，徐中
    義自己手機沒拿穩就掉下來，...在他下車時，因他身高馬
    大，所以如果我不表演就沒辦法達到目的，當時因為我有作
    阻擋動作，就是有伸出左手阻擋，作出與徐中義保持間隔的
    動作，這時徐中義就發瘋似地過來把伊手打開，當時他用右
    手揮拳打擊我的右顎，我一拳就摔跤倒地了，因為我有看過
    拳擊大賽，如果倒在地上要防守，就把兩隻腳翹起來，如果
    徐中義還想再攻擊，我就用兩隻腳作頂，我沒有碰到徐中義
    一根寒毛，...徐中義唇部傷不是很清楚，也不是我造成，
    如果我一拳打過去，那個傷可能不是這麼一點點，可能整排
    牙齒都會掉等語（見原審卷第138至149頁）。斟酌案發之起
    因、經過及雙方陳述，已足認有關郭永城開啟副駕駛座車門
    、打掉手機，並拉徐中義要叫下車，此前階段之過程；至其
    後被告徐中義下車撿手機，郭永城有揮拳5、6下，徐中義已
    出手架開、推開而未受傷，僅致郭永城就倒地等情，乃後階
    段過程；告訴人一致指陳前階段過程中，遭被告郭永城從副
    駕駛座旁拉手、揮拳有造成傷害，並稱因在車內迴旋不易，
    且右手持手機被打掉，被告郭永城以其左手拉伊右手，並以
    右手毆打伊身體及臉部，而以人體反應機制，徐中義在駕駛
    座原本繫有安全帶，被告郭永城倏然開啟副駕駛座車門及拍
    擋手機，徐中義不得不向右側身回應，遽遭郭永城迎面揮拳
    ，造成上開臉部右側之唇、齒傷勢；核與診斷證明書記載徐
    中義有牙齒挫傷併鬆動、唇挫傷部位之紀錄相符，並有衛生
    福利部臺北醫院函暨急診病歷資料、被告臉部照片顯示唇、
    齒傷在右側（見原審卷第77至93頁）足佐。反觀，郭永城立
    於副駕駛座旁施力，其位置若力有未逮，縱然未一併造成徐
    中義肩膀、胸部任何傷勢，亦合其情，並與經驗法則無違。
    由渠等糾紛始沒以觀，被告郭永城自行開啟徐中義座車之副
    駕駛座車門，顯非立於被動，被告郭永城繼而拍掉徐中義手
    機，甚而拉手、出拳造成徐中義臉部唇、齒受傷，致使衝突
    愈烈，其後徐中義下車（已然鬆脫安全帶），除撿拾手機外
    ，自有可能與郭永城相互攻擊，尚非難以理解，徐中義因此
    出手架開、推走，朝郭永城左下顎揮拳，並拉扯郭永城之手
    臂，致郭永城受有下巴挫傷、左第四、五指瘀腫挫傷、右手
    肘擦挫傷、右手擦傷、頸部痠痛等全程，核與雙方診斷證明
    書之記載相符。若告訴人徐中義有意誣攀郭永城，遑論徐中
    義於本院審理中，對於腳傷部分明確陳述，恐係下車後，可
    能穿拖鞋為閃避不小心擦傷，未指述係郭永城所為等情（見
    原審卷第135頁），亦徵其情。被告郭永城所辯情節，未能
    就上開照片、影像與本案互毆之關連性，提出論據予以排除
    ，所辯悖於常情，不得採據，此部分事證明確，被告郭永城
    所為傷害犯行洵堪認定，應依法論罪科刑。至起訴書另以被
    告郭永城傷害行為同時造成徐中義受有左大腳趾挫傷疑似骨
    裂、右第五趾擦傷等傷害云云，業據告訴人徐中義明白陳述
    係自己穿拖鞋下車不小心所致，因認此部分之傷害自非被告
    郭永城所為，且與被告郭永城被訴傷害部分，有實質上一罪
    關係，爰不另為無罪之諭知。上開事證已明，無送請為測謊
    鑑定之必要，併予敘明。
三、綜上，依告訴人徐中義、被告郭永城所為之陳述及客觀事證
    ，已足認告訴人所受唇、齒傷勢係遭被告郭永城毆打所致，
    原審未予詳察，誤為被告郭永城無罪之判決，顯有違誤。公
    訴人上訴指摘原判決此部分不當，為有理由，應由本院將原
    審該部分判決撤銷改判。核被告郭永城所為，係犯修正前刑
    法第277條第1項傷害罪。爰審酌被告郭永城前無傷害犯罪紀
    錄，有本院被告全國前案紀錄表在卷可憑，品行尚可，犯後
    否認犯行，尚未與告訴人徐中義達成和解，惟其犯行所致傷
    害尚屬輕微，並其犯罪之動機、目的、手段及其智識程度等
    一切情狀，量處如主文第2項所示之刑，並諭知易科罰金之
    折算標準，以示懲儆。
參、據上論斷，應依刑事訴訟法第368條、第369條第1項前段、
    第364條、第299條第1項前段，修正前刑法第277條第1項、
    刑法第2條第1項前段、第41條第1項前段，刑法施行法第1條
    之1第1項、第2項前段，判決如主文。
本案經檢察官游淑惟提起公訴，檢察官阮卓群提起上訴，檢察官
鄭堤升到庭執行職務。
中    華    民    國   109    年    9     月    30    日
　　　　　　　　　刑事第三庭  審判長法　官  張惠立
                                    法　官  張江澤
                                    法　官  劉兆菊
以上正本證明與原本無異。
郭永城部分如不服本判決，應於收受送達後20日內向本院提出上
訴書狀，其未敘述上訴之理由者並得於提起上訴後20日內向本院
補提理由書（均須按他造當事人之人數附繕本）「切勿逕送上級
法院」。
其餘不得上訴。
                                    書記官  邵淑津
中　　華　　民　　國　　109 　年　　9 　　月　　30　　日
附錄：本案論罪科刑法條全文
修正前中華民國刑法第277條：
傷害人之身體或健康者，處3 年以下有期徒刑、拘役或1 千元以
下罰金。
犯前項之罪因而致人於死者，處無期徒刑或7 年以上有期徒刑；
致重傷者，處3 年以上10年以下有期徒刑。